【裁判字號】    89,台上,5065
【裁判日期】    890824
【裁判案由】    違反組織犯罪防制條例
【裁判全文】
最高法院刑事判決                              八十九年度台上字第五○六五號
    上  訴  人
    即 被告 之
    法定代理人  乙○○
    被      告  甲○○  男
    選任辯護人  魏千峰律師
                劉默容律師
右上訴人因被告違反組織犯罪防制條例案件，不服台灣高等法院中華民國八十九年五
月三十一日第二審判決（八十八年度少上訴字第二七號，起訴案號：台灣板橋地方法
院檢察署八十八年度偵字第一四九五三號），提起上訴，本院判決如左：
    主  文
原判決撤銷，發回台灣高等法院。
    理  由
本件原判決認定案外人傅茂訓（另案由台灣台北地方法院審理）於民國八十七年九月
間在台北市發起設立以犯罪為宗旨之犯罪組織「天狗幫」，從事恐嚇取財等犯罪活動
，由傅茂訓自任幫主、案外人張桀榮為副幫主，並吸收國民中學在學學生為該幫成員
，其幫規為「不吸毒、不販毒、怕事不惹、惹事不怕、不能勾引大嫂、弟妹，小弟每
月交二百元予會長」；其組成分子或二人、或三人或五人不等交叉編組，專向被害人
以恐嚇方法取其財物，係一有組織、常習性、脅迫性及暴力性之犯罪組織。上訴人甲
○○（為十四歲以上十八歲未滿之少年）明知傅某所設立之上開「天狗幫」係從事以
犯罪為宗旨之犯罪組織，竟於八十七年十一月間加入該犯罪組織，並與該組織成員共
同基於為自己不法所有之意圖及概括之犯意，強迫被害人等加人該幫派，或藉詞被害
人碰撞其身體，要求賠償為由，以加害被害人身體安全、生命等詞，脅迫被害人交付
財物，致使被害人等心生畏懼，而交付財物，所得款項，則供為己用及交付該幫使用
，嗣該「天狗幫」為擴大組織，遂由與傅茂訓結拜之周世清（另由第一審法院審理）
於同年十一月間另行籌組以犯罪為宗旨之不良幫派「聯義會」，會主為周世清、副會
主為呂文瑞、許志誠及傅仁奕，其成員除原「天狗幫」之多數成員外，另有上訴人、
朱方志、涂生弘、陳榮明、陳守義、黃伯欽、戴聖偉、傅仁義、許志誠及綽號「阿強
」等人，與其他成員從事恐嚇取財等犯罪活動，上訴人明知該「聯義會」係屬以犯罪
為宗旨之犯罪組織，仍繼續參加該「聯義會」，並共同基於意圖為自己不法所有之概
括犯意，仍以前開交叉編組之方式，藉詞被害人碰撞其身體，以加害被害人身體、生
命安全等詞，脅迫被害人交付財物，致使被害人心生畏懼而交付財物，所得款項，或
朋分花用，或供幫眾使用，八十八年一月二十二日晚十時許，上訴人與朱方志、涂生
弘在台北市○○街二二一巷松河街河堤附近以前揭方式向被害人邱義慶、王志銘恐嚇
取財之際，為警當場查獲等情；因將第一審之科刑判決撤銷，改判仍依牽連犯等規定
論處上訴人參與犯罪組織罪刑，並諭知應於刑之執行完畢或赦免後令入勞動場所強制
工作。固非無見。
惟查：一、刑事訴訟上所謂認定犯罪事實之證據，係指足以證明被告確有犯罪行為之
積極證據而言，該項證據必須適合於被告犯罪事實之認定，始得採為斷罪之資料；如
科刑判決所認定之事實，與所採之證據不相適合，即為證據上理由矛盾，其判決當然
為違背法令。卷查上訴人於原審否認第一審判決書附表二編號五、八所載之犯罪事實
（被害人俱不詳），上訴人於警詢未曾供認該部分犯行（見八十八年度偵字第二八五
一號卷第九至十二頁、第一○四至一○五頁，八十八年度少連偵字第三一號卷第三至
六頁）；且陳守義、戴聖偉、黃伯欽、朱方志、及張桀榮等人俱非上開附表所載該二
次犯行之共犯，另林韋仲、陳培峰、廖萼輝、王志豪、邱亦慶、王志銘、黃建龍、李
嘉裕、蘇玹正、許雷譯、溫仁正、張家翰、于明嘉、周哲民、彭睿毅、黃正芳、廖崇
達、嚴鴻偉等人亦非該二次犯行之被害人，其等俱未曾供述上訴人參與該二次犯行，
乃原判決理由第二項竟載稱該部分犯行，亦據上訴人於警詢中供述綦詳，及與上開共
犯、被害人等所陳情節相符云云；其所認定之事實與所採用之證據不相適合，自有證
據上理由矛盾之違法。二、組織犯罪防制條例第八條第一項規定「犯第三條之罪自首
，並自動解散或脫離其所屬之犯罪組織者，減輕或免除其刑；因其提供資料而查獲該
犯罪組織者，亦同；偵查中自白者，減輕其刑。」。原判決理由第二項既認定上訴人
對其參與本件犯罪組織之犯行，「業據其於警訊中供述綦詳」等情，則上訴人所犯組
織犯罪防制條例第三條後段之參與犯罪組織罪，似符合上開所定「偵查中自白」之規
定，原審未依上開規定減輕其刑，難認無判決不適用法則之違誤。又上訴人於八十八
年一月二十二日晚十時許，因向被害人邱義慶、王志銘恐嚇取財為警查獲後，於翌（
二十三）日警詢時供出傅茂訓等成立「天狗幫」、「聯義會」犯罪組織之成員、幫規
及如何編組犯案等情節（見第二八五一號影印偵查卷第十頁反面、十二頁），警方是
否因其提供資料而查獲該犯罪組織，有待釐清。凡此攸關認定上訴人是否符合上開應
減免刑罰之條件，俱有調查審認之必要，原審就此未經查明，即遽行判決，亦嫌速斷
。三、民國八十五年十二月十一日公布之現行組織犯罪防制條例第三條第三項固規定
犯該條例第三條第一項第二項之罪者，應於刑之執行完畢或赦免後，令入勞動場所強
制工作；但就少年刑事案件，少年事件處理法第四章第七十八條第一項於八十九年二
月二日修正規定「對於少年不得宣告褫奪公權及強制工作」，則依後法優於前法、狹
義法優於廣義法、特別法優於普通法諸原則，少年犯上開條例第三條第一、二項之罪
者，應無該條例第三條第三項之適用。本件係經台灣板橋地方法院少年法庭依少年事
件處理法第二十七條第一項第二款、第二項裁定移送檢察官偵查起訴於該法庭判罪（
見八十八年度少護字第五三七號裁定、偵字第一四九五三號起訴書、少訴字第八九號
判決），依同法第六十五條第一項、同法施行細則第三條前段規定，係屬少年刑事案
件，乃原審於八十九年五月三十一日判決時，徒依組織犯罪防制條例第三條第三項諭
知上訴人「並應於刑之執行完畢或赦免後令入勞動場所強制工作年」，而未於其理
由內明何以摒棄不用修正少年事件處理法第七十八條第一項之理由，不無判決適用
法則不當及理由欠備之違誤。四、憲法第十六條規定人民有訴訟之權，乃屬人民在司
法上之受益權，包括人民得享受由法定之法院組織依法定程序縝密審判之制度性保障
。故刑事訴訟法第三百七十九條第一款規定「法院之組織不合法者，其判決當然違背
法令」，而足為訴訟救濟之原因。又少年事件處理法第一條之一規定「少年刑事案件
之處理，依本法之規定；本法未規定者，適用其他法律。」，第五條第三項及第七條
第一項分別規定「高等法院及其分院設少年法庭。」，「其庭長及法官除須具有一般
之資格外，應遴選具有少年保護之學識、經驗及熱忱者充之。」，依同法第七十條準
用同法第六十三條第一項規定，少年刑事案件之第二審訴訟，自應由具有前開特殊學
識、經驗之庭長、法官組織之法院予以審判，方為合法，亦始符合前開憲法上人民訴
訟基本權保障之旨，從而少年刑事案件之第二審訴訟若非由少年法庭予以審判，其法
院之組織即不合法，其判決當然為違背法令。本件上訴人於八十七年十一月間參與犯
罪組織時係十四歲以上未滿十八歲之少年，因涉犯組織犯罪防制條例第三條第一項後
段之參與犯罪組織等罪嫌，經檢察官向台灣板橋地方法院少年法庭提起公訴，由該法
庭判決後，上訴人不服，提起第二審上訴，依上開說明，自應由原法院之少年法庭依
法審判，乃原法院竟由普通刑事庭為之，其法院之組織即難謂為適法，原判決自屬違
法。五、「判決書應分別記載裁判之主文與理由；有罪之判決書並應記載事實。」，
刑事訴訟法第三百零八條定有明文。原判決事實欄第一項載稱上訴人「於附表一所示
時地，強迫被害人等加人該幫派，或藉詞被害人碰撞其身體，要求賠償為由，以加害
被害人身體安全、生命等詞，脅迫被害人交付財物，致使被害人等心生畏懼，而交付
財物（詳如附表一所示）」，於第二項載稱上訴人繼續參加「聯義會」，後「仍以前
開交叉編組之方式，於如附表二所示時地」對被害人恐嚇取財等情，但原判決並無該
所謂之「附表一」及「附表二」，致其中應於事實欄明確記載之犯罪時間、地點、共
犯姓名及犯罪手法、所得財物等項目，俱付缺如，而與上開法定程式不合，自非適法
。六、有罪之判決書，應於理由內記載其科刑時就刑法第五十七條所列事項加以審酌
之情形，刑事訴訟法第三百十條第三款定有明文。原判決理由第五項載稱其審酌上訴
人犯罪之動機、目的、手段、所生危害及犯罪後態度等一切情狀而量刑，僅為法律上
抽象之一般規定，既未說明各該事項之具體情形，及如何審酌之結果，其量刑當否即
無從據以判斷，亦嫌理由欠備。以上諸端，或為上訴意旨所指摘，或為本院得依職權
調查之事項，應認原判決有撤銷發回之原因。
據上論結，應依刑事訴訟法第三百九十七條、第四百零一條，判決如主文。
中      華      民      國    八十九    年      八      月    二十四    日
                              最高法院刑事第十庭
                                  審判長法官  曾  有  田
                                        法官  陳  宗  鎮
                                        法官  劉  介  民
                                        法官  魏  新  和
                                        法官  孫  增  同
      右正本證明與原本無異
                                              書  記  官
中      華      民      國    八十九    年      八      月    二十九    日
                                                                    Ｑ


司法院資訊處製作；財團法人民間司法改革基金會備份。
